【裁判字號】    96,訴,1013
【裁判日期】    970110
【裁判案由】    回復原狀等
【裁判全文】
臺灣桃園地方法院民事判決              96年度訴字第1013號
原      告  漢諦塑膠有限公司
                        號2樓.
法定代理人  甲○○
訴訟代理人  邱正明律師
複代理人    王治魯律師
被      告  建鵬企業有限公司
法定代理人  乙○○
上列當事人間請求回復原狀等事件，於民國96年12月27日辯論終
結，本院判決如下：
    主  文
原告之訴及假執行之聲請均駁回。
訴訟費用由原告負擔。
    事實及理由
壹、程序事項
    按訴狀送達後，原告不得將原訴變更或追加他訴，但請求之
    基礎事實同一者、擴張或減縮應受判決事項之聲明者，則不
    在此限。民事訴訟法第255 條第1 項第2 款、第3 款定有明
    文。經查本件原告起訴時，以被告應依民法第259 條第1項
    前段、第1 項第1 款規定負回復原狀之返還利益責任，求為
    判決：被告應給付原告新台幣（下同）60萬元，及自民國96
    年4 月17日起至清償日止，按年息5 ％計算之利息；嗣則於
    96年11月12日當庭、96年12月27日具狀，以被告除應依上開
    法律關係返還利益外，另主張被告應依不當得利之法律關係
    返還利益，並將其訴之聲明更正為：被告應給付原告60萬元
    ，及自起訴狀繕本送達被告翌日起至清償日止，按年息5 ％
    計算之利息，核其請求之基礎事實係屬同一，而更正後之聲
    明僅屬減縮應受判決事項之聲明，而不涉及訴之變更或追加
    ，參照前開規定，應予准許。
貳、實體事項
一、原告主張：原告委託被告就桃園縣大園鄉○○○段溪洲子小
    段第487 、487-43地號土地辦理非都市農地變更為環保用地
    事宜（即將使用地類別變更為特定目的事業用地，下稱上開
    土地使用變更事宜），兩造乃相繼於94年3 月24日、94年3
    月28日簽立同意書、確認書（本院卷第10、11頁，下稱系爭
    同意書、確認書），約定審查及行政作業期程約為6 個月至
    1 年，酬金為80萬元。原告乃先交付60萬元予被告收受，剩
    餘尾款20萬元則約定待被告完成上開土地變更事宜後再行給
    付。詎已時逾1 年期限仍未見被告完成上開土地使用變更事
    宜，兩造乃於96年4 月9 日協議解除上開委任關係，被告當
    場同意退還原告上開60萬元，並簽立票號為0000000 號、面
    額為60萬元、到期日為96年4 月16日之本票1 張（下稱系爭
    本票）交付原告收執，用以確認兩造解除上開委任關係之誠
    意。然系爭本票因未記載發票日而形式上屬尚未製作完成，
    原告無法依據票據關係請求被告還款。惟兩造既已於96年4
    月9 日合意解除上開委任契約關係，則被告自應依法負回復
    原狀之義務，亦即應返還所收受之酬金。至被告雖辯稱上開
    土地使用變更事宜業已完成云云，然該完成係因原告另委請
    訴外人聖美環保工程顧問股份有限公司（下稱聖美公司）辦
    理所致，與被告無關。爰依據民法第259 條第1 項前段、第
    1 項第1 款解除契約之回復原狀、不當得利之法律關係請求
    被告返還該60萬元。並聲明：(一)被告應給付原告600,000 元
    ，及自起訴狀繕本送達之翌日起清償日止，按年息百分之5
    計算之利息。(二)原告願供擔保請准宣告假執行。
二、被告則以：上開土地使用變更事宜業已於96年4 月3 日完成
    ，是被告已依約完成委任事務，自無所謂協議解除契約情事
    。被告簽發系爭本票，乃係因原告唯恐上開土地使用變更事
    宜無法完成，要求被告簽發系爭本票以供日後退費之擔保，
    故系爭本票背面即載明「此據為變更不成之費用」等字樣，
    並非協議解除契約之意。並聲明：(一)駁回原告之訴及假執行
    之聲請。(二)如被告受不利益判決，願供擔保請准宣告免為假
    執行。
三、兩造不爭執之事項
  (一)原告為委託被告辦理上開土地使用變更事宜，兩造相繼於94
    年3 月24日、94年3 月28日簽立系爭同意書、確認書，約定
    報酬為80萬元。
  (二)原告已交付酬金60萬元予被告收受。
  (三)被告於94年3 月18日與訴外人聖美公司簽立聖美公司報價單
    （本院卷第55頁）。
  (四)上開土地使用變更事宜業於96年4 月3 日由訴外人聖美公司
    辦理完成。
  (五)系爭本票為被告於96年4 月9 日所簽立交予原告收執，系爭
    本票背面記載「地目變更地號大園鄉○○○段溪洲子段487
    、487-3 變更費用＄此據為變更不成之費用」字樣。
  (六)原告於96年4 月10日開立到期日為96年5 月10日、面額9 萬
    元之支票予訴外人聖美公司。
四、原告主張兩造間委任關係業已合意解除，被告應回復原狀即
    返還前已收領之報酬60萬元予原告，又委任關係既已解除，
    被告收領該60萬元即屬無法律上之原因而獲有利益，另依不
    當得利法律關係請求返還等語。被告則以其已依約完成委任
    事務，有權受領該報酬，兩造間並無合意解除委任關係之情
    等語抗辯。是本件爭點厥為(一)被告是否有權收領60萬元酬金
    。(二)被告簽立系爭本票之真意為何。
五、經查，訴外人聖美公司係受被告所委託代為辦理上開土地使
    用變更事宜，並與被告簽立聖美公司報價單，約定報酬30萬
    元，被告已依約給付訴外人聖美公司70％之報酬，剩餘30％
    之報酬即9 萬元原約定應於上開土地使用變更事宜完成後給
    付，惟因被告未給付，嗣乃由原告支付訴外人聖美公司之事
    實，業據證人即負責辦理上開土地使用變更事宜之聖美公司
    員工丙○○○到庭證述明確（本院卷第66-69 頁），並有被
    告提出之聖美公司報價單1 份在卷可憑，可堪信實。是訴外
    人聖美公司既係受被告之委託辦理上開土地變更使用事宜，
    即為被告處理兩造間委任事務之履行輔助人，其履行委任事
    務所為自應視為被告所為，是本件委任事務即上開土地使用
    變更事宜既已由聖美公司完成，則依約被告自有權收領該報
    酬甚明。至原告雖主張兩造於96年4 月9 日業已合意解除委
    任關係，被告同意返還60萬元，惟此為被告執前詞否認，且
    據證人丙○○○證稱：系爭本票背面記載「地目變更地號大
    園鄉○○○段溪洲子段487 、487-3 變更費用＄此據為變更
    不成之費用」字樣，係被告要求伊所寫，被告意思是如果變
    更不成願意退還60萬元等語，核與被告所辯情節相符，堪認
    被告所言不虛，原告亦未能舉證以實其說，足見被告簽立系
    爭本票僅係表示日後如上開土地使用變更事宜未完成願意返
    還60萬元報酬，並非同意無條件返還該60萬元，況被告簽立
    系爭本票時，上開土地使用變更事宜業已完成，即被告已完
    成本件委任事務，按契約之解除，出於雙方當事人之合意時
    ，無論有無可歸責於一方之事由，除經約定應依民法關於契
    約解除之規定外，並不當然適用民法第259 條之規定，倘契
    約已為全部或一部之履行者，僅得依不當得利之規定請求返
    還其利益（最高法院59年台上字第4297號判例要旨參照），
    原告未能證明被告就委任事務所收受之60萬元扣除相關支出
    後有何不當得利。從而，被告既已完成兩造間委任契約約定
    之委任事務，其收領該報酬60萬元當屬有法律上之原因，應
    無何不當得利或應負回復原狀之返還義務。
六、綜上，原告主張依民法第259 條第1 項前段、第1 項第1 款
    解除契約後回復原狀、不當得利之法律關係，請求被告返還
    利益，核無理由，應予駁回。
七、兩造其餘爭點、攻擊防禦方法及證據經予審酌，於訴訟判決
    結果已不生影響，爰不再逐一論述。
八、原告受敗訴判決，其假執行之聲請即失所依據，應併予駁回
    。
九、據上論結，本件原告之訴為無理由，依民事訴訟法第78條，
    判決如主文。
中    華    民    國    97    年     1    月    10    日
                  民事第一庭  審判長法  官  郭琇玲
                                    法  官  林哲賢
                                    法  官  陳雪玉
如對本判決上訴，須於判決送達後20日內向本院提出上訴狀。
以上正本與原本無異。
中    華    民    國    97    年    1     月    18    日
                                    書記官  吳瓊英


司法院資訊處製作；財團法人民間司法改革基金會備份。
